# 关于附回售条款的股权投资相关问题

提问人：15828189447NXB 时间：2023-01-11 11:03:31
请教陈版主及各位老师： 一、相关规定：
（一）根据《企业会计准则第 37 号——金融工具列报》“第十一条 除根据本准则第三章分类为权益工具的金融工具外，如果一项合同使发行方承担了以现金或其他金融资产回购自身权益工具的义务，即使发行方的回购义务取决于合同对手方是否行使回售权，发行方应当在初始确认时将该义务确认为一项金融负债，其金额等于回购所需支付金额的现值（如远期回购价格的现值、期权行权价格的现值或其他回售金额的现值）。如果最终发行方无需以现金或其他金融资产回购自身权益工具，应当在合同到期时将该项金融负债按照账面价值重分类为权益工具”；
（二）根据中国证监会发布的《监管规则适用指引——会计类第 1 号》之“1-1 特殊股权投资的确认与分类”规定：“一、附回售条款的股权投资对于附回售条款的股权投资，投资方除拥有与普通股股东一致的投票权及分红权等权利之外，还拥有一项回售权，例如投资方与被投资方约定，若被投资方未能满足特定目标，投资方有权要求按投资成本加年化10%收益（假设代表被投资方在市场上的借款利率水平）的对价将该股权回售给被投资方。该回售条款导致被投资方存在无法避免向投资方交付现金的合同义务。基于投资方对被投资方的持股比例和影响程度不同，区分为以下两种情形：情形 1 ：投资方持有被投资方股权比例为3%，对被投资方没有重大影响；情形 2 ：投资方持有被投资方股权比例为30%，对被投资方有重大影响。现就上述两种情形下被投资方和投资方的会计处理意见如下：
情形 1 ：从被投资方角度看，由于被投资方存在无法避免的向投资方交付现金的合同义务，应分类为金融负债进行会计处理。从投资方角度看，投资方对被投资方没有重大影响，该项投资应适用金融工具准则。因该项投资不满足权益工具定义，合同现金流量特征不满足仅为对本金和以未偿付本金金额为基础的利息的支付，应分类为以公允价值计量且其变动计入当期损益的金融资产。
情形 2 ：被投资方的会计处理同情形 1 。......。”
（三）根据上海证券交易所会计监管动态（ 2022 年第 5 期）“问题 3 【新设子公司附有回购义务时的会计处理】：企业新设子公司并与合资方约定回购义务，应如何进行会计处理？
案例：A 公司为一家医药制造业公司，20X0 年，A 公司与 B公司签订合资合同设立 C 公司，A 公司出资认缴 3 亿元，B 公司出资认缴 2 亿元，分别占 C 公司总股权的 60%、40%。A 公司对 C公司拥有控制权，将其纳入合并报表范围；B 公司享有 C 公司 40%股权对应的权益，包括表决权、分红权、股票增值收益权等。根据合资合同，若 A 公司在 20X1 年 12 月 31 日前未能获得药品监管机构对某类新药的批准文件，B 公司有权要求 A 公司按照 C 公司整体估值收购其部分或全部股权。在未获得新药批准文件前，A 公司将该回购义务确认为一项金融负债，并按照公允价值进行计量。20X1 年 6 月，A 公司获得药品监管机构对该类新药的批准文件，并据此将金融负债的账面价值重分类为少数股东权益。A公司会计处理是否恰当？
分析：根据《企业会计准则第 37 号——金融工具列报》 ，如果一项合同使发行方承担了以现金或其他金融资产回购自身权益工具的义务，即使发行方的回购义务取决于合同对手方是否行使回售权，发行方应当在初始确认时将该义务确认为一项金融负债，其金额等于回购所需支付金额的现值。本案例中，A 公司承担了一项不能无条件避免的回购义务，应在合并报表层面确一项金融负债，并按照回购所需支付金额的现值确定其金额，案例中 A 公司按照公允价值对该回购义务形成的金融负债进行计量的做法不恰当。
同时，A 公司应当考虑新设 C 公司时少数股东权益是否实质上存在，若存在，应在合并报表中确认少数股东权益，并在确认回购义务形成的金融负债时冲减资本公积 。本案例中，B 公司享有 C 公司 40%股权对应的表决权、分红权、股票增值权等，少数股东权益实质上仍然存在，A 公司应在 20X0 年新设 C 公司时，在合并报表层面确认对应的少数股东权益，并在确认金融负债时冲减资本公积。待 20X1 年 6 月 A 公司获得新药批准文件，B 公司丧失回售权时，再终止确认负债，相应增加资本公积。”（四）根据《企业会计准则解释第 7 号》“五、对于授予限制性股票的股权激励计划，企业应如何进行会计处理？等待期内企业应如何考虑限制性股票对每股收益计算的影响？.....。对于此类授予限制性股票的股权激励计划，向职工发行的限制性股票按有关规定履行了注册登记等增资手续的，上市公司应当根据收到职工缴纳的认股款确认股本和资本公积（股本溢价），按照职工缴纳的认股款，借记“银行存款”等科目，按照股本金额，贷记“股本”科目，按照其差额，贷记“资本公积——股本溢价”科目；同时,就回购义务确认负债（作收购库存股处理），按照发行限制性股票的数量以及相应的回购价格计算确定的金额，借记“库存股”科目，贷记“其他应付款——限制性股票回购义务”（包括未满足条件而须立即回购的部分）等科目”。
二、我想咨询的问题是：假如一家标的公司引进新的投资者，且约定了回购义务（回购人为该标的公司，比如在既定时点未上市，则新投资者可以要求标的公司进行股权回购（成本+既定年利率）），新的投资者除了享有回购权利外，股东权利和义务与其他股东无差别，且标的公司已做新增股东、注册资本（实收资本）等章程和工商等变更。请问标的公司收到上述投资款是直接做负债处理还是可以参照上述文件为依据，先正常做一个实收资本和资本公积的增加，然后再将回购义务做一个借：资本公积 贷：金融负债的回冲，以此使得公司章程及工商信息保持一致？或者有其他处理建议？谢谢陈版主及各位老师。

回答人：chenyiwei
参照上述文件为依据，先正常做一个实收资本和资本公积的增加，然后再将回购义务做一个借：资本公积 贷：金融负债的回冲，以此使得公司章程及工商信息保持一致。这种情况下，如果增资溢价较高，可能导致资本公积出现负数。